【裁判字號】    97,訴,109
【裁判日期】    970403
【裁判案由】    偽造文書等
【裁判全文】
臺灣士林地方法院刑事判決               97年度訴字第109號
公  訴  人  臺灣士林地方法院檢察署檢察官
被      告  乙○○
                    （另案於臺灣臺北監獄士林分監執行中）
上列被告因偽造文書等案件，經檢察官提起公訴（96年度偵字第
14636 號、第14727 號、97年度偵字第391 號），被告於準備程
序就被訴事實為有罪之陳述，本院合議庭裁定改由受命法官獨任
進行簡式審判程序，並判決如下：
    主  文
乙○○所犯如附表編號1 至編號5 所示之罪，分別量處如附表編
號1 至編號5 所示之刑，並分別諭知如附表編號1 、編號2 、編
號4 、編號5 所示之從刑。應執行有期徒刑參年陸月，附表編號
1 、編號2 、編號4 、編號5 「從刑」欄所示之物均沒收。
    事  實
一、乙○○為脫免本院96年度訴字第2 號偽造文書案件之審判程
    序，竟與姓名年籍不詳之成年男子基於偽造印文、偽造公文
    書供行使之共同犯意聯絡，由該名男子在不詳時地，偽造「
    臺北市北投區戶政事務所主任丁○○」之印文並偽造臺北市
    北投區戶政事務所戶籍謄本之公文書1 份，乙○○則提供上
    開案件案號及由其書寫收件地址、上開案件股別之信封予該
    名男子，由該名男子於民國96年9 月下旬將上開偽造之臺北
    市北投區戶政事務所戶籍謄本寄送本院而行使之，本院於96
    年9 月27日收受該偽造之戶籍謄本，足以生損害於審判程序
    及戶政管理之正確性。
二、乙○○又與甲○○（另案審理）及真實姓名年籍不詳、自稱
    史雲之大陸籍成年男子基於共同偽造公印文、偽造特種文
    書供行使之犯意聯絡，由乙○○於96年10月下旬某日，在臺
    北市北投區新北投捷運站附近提供其個人照片予甲○○，甲○○再將乙○○之照片寄至大陸地區予史雲，由史雲以
    乙○○之照片偽造「戊○○」名義之特種文書國民身分證1
    張，再由甲○○於96年11月上旬將偽造之「戊○○」國民身
    分證在臺北市北投區新北投捷運站附近交予乙○○，乙○○
    並支付報酬新臺幣（下同）5 萬元予甲○○。嗣乙○○於96
    年11月15日持上開偽造之「戊○○」國民身分證前往臺北市
    北投區戶政事務所欲辦理乙○○死亡之不實登記，將上開偽
    造之「戊○○」國民身分證交付予臺北市北投區戶政事務所
    人員而行使之，足以生損害於戊○○及戶政管理之正確性。
    因戶政事務所人員查覺該偽造之國民身分證有異，乙○○心
    虛即逕行離開戶政事務所，而未將上開偽造之國民身分證取
    回。
三、乙○○又與前揭姓名年籍不詳之成年男子基於共同變造私文
    書供行使之犯意聯絡，於96年10月下旬某日，在不詳地點提
    供其父粟金藤於95年死亡時，經臺北縣中和市仁茂診所開立
    之死亡證明書，由該姓名年籍不詳之成年男子依乙○○提供
    之粟金藤死亡證明書，變造為乙○○之死亡證明書，於96年
    11月中旬某日交予乙○○。乙○○為向戶政機關辦理死亡登
    記，又與甲○○基於共同行使變造私文書、使公務員登載不
    實之犯意聯絡，委由甲○○經姓名年籍不詳之詹姓成年人介
    紹不知情之張南生（業經不起訴處分）代為辦理死亡登記，
    乙○○並支付報酬4 萬元予甲○○。張南生乃於96年11月19
    日持乙○○及甲○○所交付變造之乙○○死亡證明書，在臺
    北市北投區戶政事務所行使上開變造之乙○○死亡證明書，
    交付予戶政事務所人員，而使戶政事務所人員將乙○○於96
    年6 月24日死亡之不實事項登載於職務上所掌之公文書，足
    以生損害於戶政管理之正確性，戶政事務所人員並核發載有
    乙○○於96年6 月24日死亡之戶籍謄本予張南生，乙○○因
    而取得該登載不實之公文書。乙○○復與前揭姓名年籍不詳
    之成年男子基於共同行使使公務員登載不實文書之犯意聯絡
    ，由該男子將上開載有乙○○於96年6 月24日死亡之登載不
    實公文書，以乙○○書寫收件地址、案件股別之信封，寄送
    本院而行使之，經本院於96年11月21日收受該登載不實公文
    書，足以生損害於審判程序及戶政管理之正確性。
四、乙○○又與前揭姓名年籍不詳之成年男子基於共同偽造公印
    文、偽造特種文書供行使之犯意聯絡，於96年10月下旬某日
    ，在不詳地點交付其個人照片予該男子，由該男子以乙○○
    之照片偽造「丙○○」名義之特種文書國民身分證及全民健
    康保險卡（下稱健保卡）各1 張。嗣乙○○於96年11月20日
    下午5 時35分，在臺北市○○區○○路附近，將車號AVU －
    989 號重型機車臨時停靠於公車站牌前，為警開立舉發違反
    道路交通管理事件通知單，乙○○即持上開偽造之「丙○○
    」國民身分證交付予員警取締，並在舉發違反道路交通管理
    事件通知單「移送聯」之「收受通知聯者簽章」欄內偽簽丙○○之署名1 次而偽造「丙○○」之署名2 枚（舉發違反道
    路交通管理事件通知單為1 式3 聯，分別為通知聯、移送聯
    、存根聯，其中移送聯與存根聯間有複寫功能，被告於「移
    送聯」之「收受通知聯者簽章」欄偽簽「丙○○」署名1 次
    ，因有複寫功能，故該舉發通知單之「存根聯」內亦有偽簽
    「丙○○」署名1 枚，即1 次偽造「丙○○」署名2 枚，起
    訴書誤載為1 枚），表示係丙○○收受該通知單而偽造私文
    書，並持以行使而交回員警處理，足以生損害於丙○○及警
    政機關對道路交通違規事件管理及裁罰之正確性。
五、乙○○復於96年11月21日上午，持上開偽造之「丙○○」健
    保卡，向臺北市北投區戶政事務所人員稱其為丙○○本人而
    行使之，欲申請戶籍謄本，足以生損害於丙○○及戶政管理
    之正確性。惟為戶政事務所人員查覺健保卡有異，報警查得
    上情。
六、案經臺北市政府警察局北投分局報告及本院告發臺灣士林地
    方法院檢察署檢察官偵查起訴。
    理  由
一、本件被告乙○○所犯非死刑、無期徒刑或最輕本刑有期徒刑
    3 年以上之罪，亦非高等法院管轄第一審案件，且於準備程
    序進行中，被告先就被訴事實為有罪之陳述，經告知被告簡
    式審判程序之旨，並聽取檢察官、被告之意見後，本院合議
    庭裁定由受命法官進行簡式審判程序，是本件之證據調查，
    依刑事訴訟法第273 條之2 規定，不受同法第159 條第1 項
    、第161 條之2 、第161 條之3 、第163 條之1 及第164 條
    至第170 條規定之限制，合先敘明。
二、上揭事實業據被告乙○○坦承不諱，經核與證人甲○○、張
    在權、張南生、溫金生、丙○○、尤銀國之證述相符，就犯
    罪事實一部分，並有偽造之臺北市北投區戶政事務所戶籍謄
    本、本院於96年9 月27日收受該偽造戶籍謄本之信封各1 紙
    在卷可稽（96年度偵字第14636 號卷，下稱偵14636 號卷，
    第129 、130 、130-3 頁），被告乙○○於96年9 月間並未
    向臺北市北投區戶政事務所辦理死亡除戶登記，於96年9 月
    19日尚向該戶政事務所申請戶籍謄本，有臺北市北投區戶政
    事務所96年10月11日北市投戶字第09631007300 號函及附件
    1 份附卷可參（96年度偵字第14727 號卷，下稱偵14727 號
    卷，第20至22頁）；就犯罪事實二部分，並有扣案偽造之「
    戊○○」名義之國民身分證1 張可稽，被告乙○○於96年11
    月15日上午持偽造之「戊○○」國民身分證前往臺北市北投
    區戶政事務所辦理不實之乙○○死亡登記，經該所人員發現
    有異，以紫光燈查驗確認該國民身分證為偽造，被告乃留下
    該偽造之國民身分證逃逸，扣案偽造之「戊○○」國民身分
    證1 張，其正面所貼照片與戊○○戶役政系統影像檔不符，
    且其上之內政部印信模糊不清、國旗顏色較深、身分證套用
    字體不同、相片下方透明視覺變化裝置無漸層變化、紙卡中
    安全線經透光觀察無「TAIWAN」字樣，背面之內政部徽無折
    光變色功能、膠膜號與戊○○配賦登錄之膠膜號不符，可確
    定該國民身分證係偽造，經比對發現該偽證所貼相片人貌與
    被告乙○○戶役政系統影像檔最後1 次補證相片人貌相似，
    有卷附臺北市北投區戶政事務所96年11月15日北市投戶字第
    09631118900 號函及附件1 份可稽（偵14727 號卷第56至60
    頁、第62至65頁）；就犯罪事實三部分，並有偽造之乙○○
    死亡證明書、死亡登記聲請書、臺北市北投區戶政事務所戶
    籍謄本、本院96年11月20日收受乙○○死亡除戶戶籍謄本之
    信封各1 紙在卷可按（偵14727 號卷第53至55頁、第33頁）
    ，於被告乙○○死亡證明書具名之仁茂診所已於96年7 月歇
    業，且查無被告乙○○之死亡通報資料，該乙○○死亡證明
    書係將其父粟金藤之死亡證明書字號6 碼去掉最末碼，死亡
    原因、死亡時間均相同，僅日期不同，且有塗改痕跡，係屬
    偽造，有臺北市北投區戶政事務所96年11月26日北市投戶字
    第09631138601 號函、臺北縣政府衛生局96年12月27日北衛
    醫字第0960118766號函各1 份在卷可佐（偵14727 號卷第40
    、41頁、偵14636 號卷第202 頁）；就犯罪事實四、五部分
    ，有扣案偽造之「丙○○」國民身分證、健保卡各1 張、被
    告乙○○偽造「丙○○」簽名收受之舉發違反道路交通管理
    事件通知單存根聯1 紙附卷可稽（偵14636 號卷第25、109
    頁、偵14727 號卷第75頁），被告乙○○於96年11月21日持
    偽造之「丙○○」健保卡向臺北市北投區戶政事務所申辦丙○○戶籍謄本，經戶政人員查詢戶役政系統發覺檔存相片人
    貌與申請人貌不符，且與日前持「戊○○」偽證辦理乙○○
    死亡登記申請案係同一人，被告乙○○乃倉惶逃逸，有臺北
    市北投區戶政事務所96年11月22日北市投戶字第0963113710
    0 號函1 紙附卷可按（偵14727 號卷第74頁），堪認被告自
    白與事實相符，應可採信。本案事證明確，被告犯行堪以認
    定，應依法論科。
三、按戶籍謄本係自公務員職務上製作之戶籍登記簿影印而來，
    自與戶籍登記簿上之記載無異，兩者效用相同，在法律上之
    性質，即為公務員職務上製作之文書，應屬公文書（最高法
    院80年度臺上字第3072號判決參照）；次按刑法第218 條第
    1 項所稱之公印，係指由政府依印信條例第6 條相關規定製
    發之印信，用以表示公務機關或機關長官資格及其職務之印
    信而言，即俗稱大印與小官章，如不足以表示公署或公務員
    之資格者，即非公印而為普通印章（最高法院69年度臺上字
    第1676號、71年度臺上字第1831號判例、最高法院89年度臺
    上字第3155號判決參照），故上開犯罪事實一所示偽造之臺
    北市北投區戶政事務所戶籍謄本背面蓋用之「臺北市北投區
    戶政事務所主任丁○○」之印文，應屬普通印文，並非公印
    文；再按國民身分證係證明身分之文件，為刑法第212 條之
    特種文書，國民身分證上「內政部印」之印文，係表示公務
    機關之資格及職務，依上揭說明，應屬刑法第218 條之公印
    文。而偽造公印文，刑法第218 條既有獨立處罰之規定，且
    較刑法第212 條之處罰為重，偽造刑法第212 條之文書同時
    偽造公印文者，為牽連犯，應論以刑法第218 條處刑較重之
    偽造公印文罪，司法院大法官會議釋字第82號解釋及院解字
    第3020號解釋著有明文。上開犯罪事實二、四所示偽造「戊○○」國民身分證、偽造「丙○○」國民身分證之行為，均
    係於95年7 月1 日刑法修正條文施行後，修正後刑法第55條
    已刪除牽連犯之規定，依上開說明，偽造刑法第212 條之特
    種文書同時偽造公印文者，似應就所犯二罪分論併罰。惟行
    使偽造特種文書之行為與偽造公印文行為具有先後緊密關係
    ，依一般社會觀念，偽造公印文應屬低度行為，行使偽造特
    種文書則屬高度行為，然偽造公印文罪之法定刑又較行使偽
    造特種文書罪之法定刑重，職是，應依吸收犯之法理，以行
    使偽造特種文書為輕罪，為偽造公印文之重罪所吸收，論以
    重罪之偽造公印文罪；復按在舉發違反道路交通管理事件通
    知單上「收受通知聯者簽章」欄內偽簽他人姓名，自不待依
    習慣或特約，單從形式上觀察，即足以知悉係表示由該他人
    名義出具領收通知聯之證明，此與事先在印妥內容之收據上
    偽簽他人姓名之情形，無分軒輊，當然屬刑法第210 條所稱
    之私文書（最高法院83年度臺上字第6631號判決參照）；另
    按全民健康保險卡係被保險人參與全民健康保險，得以獲取
    醫療保健服務之資格證明，該當於刑法第212 條「關於品行
    、能力、服務或其他相類證書」之特種文書（臺灣高等法院
    暨所屬法院87年法律座談會刑事類提案第6 號）。核被告乙○○就犯罪事實一所為，係犯刑法第216 條、第211 條之行
    使偽造公文書罪；就犯罪事實二所為，係犯刑法第218 條第
    1 項之偽造公印文罪；就犯罪事實三所為，係犯刑法第216
    條、第210 條之行使變造私文書罪、同法第216 條、第214
    條之行使使公務員登載不實文書罪（起訴書原認乙○○死亡
    證明書係屬偽造私文書，經蒞庭檢察官更正為變造私文書）
    ；就犯罪事實四所為，係犯刑法第218 條第1 項之偽造公印
    文罪、同法第216 條、第210 條之行使偽造私文書罪；就犯
    罪事實五所為，係犯刑法第216 條、第212 條之行使偽造特
    種文書罪。被告乙○○與姓名年籍不詳之成年男子就犯罪事
    實一之行使偽造戶籍謄本之行為、犯罪事實三之行使使公務
    員登載不實之戶籍謄本之行為、犯罪事實四之偽造「丙○○
    」國民身分證及健保卡之偽造公印文行為，被告乙○○與甲○○、真實姓名年籍不詳自稱「史雲」之大陸籍成年男子
    就犯罪事實二之偽造「戊○○」國民身分證之行為，被告乙○○與甲○○就犯罪事實三之行使變造死亡證明書、使戶政
    事務所人員登載不實之行為，各有犯意聯絡及行為分擔，均
    為共同正犯。被告偽造印文、署名為偽造公文書、偽造私文
    書之階段行為，其偽造公文書、變造私文書、使公務員登載
    不實、偽造特種文書之低度行為，各為行使該等文書之高度
    行為吸收，均不另論罪。被告與甲○○利用不知情之張南生
    行使變造死亡證明書、使戶政事務所人員將被告乙○○死亡
    之不實事項登載於文書，均為間接正犯。被告所犯上開各罪
    ，其犯意各別，行為互殊，應分論併罰。公訴意旨雖未敘及
    被告於96年9 月間偽造戶籍謄本背面「臺北市北投區戶政事
    務所主任丁○○」印文、偽造「戊○○」、「丙○○」國民
    身分證上「內政部印」公印文之犯行，然此部分犯行與前開
    論罪科刑部分，有吸收犯之實質上一罪關係，應為起訴效力
    所及，本院自得併予審究。爰審酌被告為圖逃避刑事審判，
    竟偽造戶籍謄本向法院謊報死亡，且屢次偽造他人身分證件
    使用，冒用他人名義接受交通裁罰，犯行所生危害非輕，惟
    其犯罪後於本院坦承犯行，及其犯罪動機、目的、手段等一
    切情狀，分別量處如主文所示之刑，並定其應執行刑。
四、扣案偽造之「戊○○」國民身分證1 張、「丙○○」國民身
    分證及健保卡各1 張，均係被告所有供犯罪所用之物，應依
    刑法第38條第1 項第2 款規定宣告沒收，附著於上開偽造證
    件之被告乙○○照片3 枚，雖亦係被告所有供犯罪所用，惟
    既附著於上開偽造證件且經諭知沒收，就該等照片不另諭知
    沒收。卷附之戶籍謄本2 紙、乙○○死亡證明書1 紙、乙○○偽造「丙○○」簽名收受之舉發違反道路交通管理事件通
    知單移送聯、存根聯各1 紙，雖係供犯罪所用之物，然業經
    行使交付本院、臺北市北投區戶政事務所、臺北市政府警察
    局，已非被告及其共犯所有，自無從諭知沒收。偽造之「臺
    北市北投區戶政事務所主任丁○○」印文1 枚、偽造之「戊○○」、「丙○○」之國民身分證上「內政部印」公印文2
    枚、舉發違反道路交通管理事件通知單移送聯、存根聯上「
    收受通知聯者簽章」欄內偽造之「丙○○」署名2 枚，不問
    屬於犯人與否，均應依刑法第219 條之規定宣告沒收。
據上論斷，應依刑事訴訟法第273 條之1 第1 項、第299 條第1
項前段，刑法第28條、第216 條、第211 條、第218 條第1 項、
第210 條、第214 條、第212 條、第219 條、第38條第1 項第2
款，刑法第51條第5 款，刑法施行法第1 條之1 第1 項、第2 項
前段，判決如主文。
本案經檢察官湯偉祥到庭執行職務。
中    華    民    國    97    年    4     月    3    日
                  刑事第三庭法  官  陳美彤
以上正本證明與原本無異。
如不服本判決，應於收受送達後10日內向本院提出上訴書狀，其
未敘述上訴理由者，應於上訴期間屆滿後20日內向本院補提理由
書狀（均須按他造當事人之人數附繕本）。
                            書記官  賴麗容
中    華    民    國    97    年    4     月    3     日
【附表】
┌─┬──────┬───────┬─────────┬──────────┐
│編│犯罪事實    │所犯罪名      │ 宣告刑           │  從  刑            │
│號│            │              │                  │                    │
├─┼──────┼───────┼─────────┼──────────┤
│1 │犯罪事實一  │刑法第216 條、│乙○○共同犯行使偽│偽造之「臺北市北投區│
│  │            │第211 條行使偽│造公文書罪，處有期│戶政事務所主任丁○○│
│  │            │造公文書罪    │徒刑壹年。        │」印文壹枚沒收。    │
├─┼──────┼───────┼─────────┼──────────┤
│2 │犯罪事實二  │刑法第218 條第│乙○○共同犯偽造公│扣案偽造之「戊○○」│
│  │            │1 項偽造公印文│印文罪，處有期徒刑│國民身分證壹張沒收。│
│  │            │罪            │捌月。            │                    │
├─┼──────┼───────┼─────────┼──────────┤
│3 │犯罪事實三  │刑法第216 條、│乙○○共同犯行使變│                    │
│  │            │第210 條行使變│造私文書罪，處有期│                    │
│  │            │造私文書罪、同│徒刑肆月；又共同犯│                    │
│  │            │法第216 條、第│行使使公務員登載不│                    │
│  │            │214 條行使使公│實文書罪，處有期徒│                    │
│  │            │務員登載不實文│刑參月。          │                    │
│  │            │書罪          │                  │                    │
├─┼──────┼───────┼─────────┼──────────┤
│4 │犯罪事實四  │刑法第218 條第│乙○○共同犯偽造公│扣案偽造之「丙○○」│
│  │            │1 項偽造公印文│印文罪，處有期徒刑│國民身分證壹張沒收。│
│  │            │罪            │捌月。            │                    │
│  │            ├───────┼─────────┼──────────┤
│  │            │刑法第216 條、│乙○○犯行使偽造私│臺北市政府警察局北市│
│  │            │第210 條行使偽│文書罪，處有期徒刑│警交字第AEW178771 號│
│  │            │造私文書罪    │柒月。            │舉發違反道路交通管理│
│  │            │              │                  │事件通知單移送聯、存│
│  │            │              │                  │根聯上「收受通知聯者│
│  │            │              │                  │簽章」欄內偽造之「張│
│  │            │              │                  │志成」署名共貳枚均沒│
│  │            │              │                  │收。                │
├─┼──────┼───────┼─────────┼──────────┤
│5 │犯罪事實五  │刑法第216 條、│乙○○共同犯行使偽│扣案偽造之「丙○○」│
│  │            │第212 條行使偽│造特種文書罪，處有│全民健康保險卡壹張沒│
│  │            │造特種文書罪  │期徒刑參月。      │收。                │
└─┴──────┴───────┴─────────┴──────────┘
附錄本判決論罪法條全文
中華民國刑法第216 條
行使第210 條至第215 條之文書者，依偽造、變造文書或登載不
實事項或使登載不實事項之規定處斷。
中華民國刑法第210條
偽造、變造私文書，足以生損害於公眾或他人者，處5 年以下有
期徒刑。
中華民國刑法第211條
偽造、變造公文書，足以生損害於公眾或他人者，處 1 年以上
7 年以下有期徒刑。
中華民國刑法第212條
偽造、變造護照、旅券、免許證、特許證及關於品行、能力服務
或其他相類之證書、介紹書，足以生損害於公眾或他人者，處1
年以下有期徒刑、拘役或3 百元以下罰金。
中華民國刑法第214條
明知為不實之事項，而使公務員登載於職務上所掌之公文書，足
以生損害於公眾或他人者，處3 年以下有期徒刑、拘役或5 百元
以下罰金。
中華民國刑法第218條第1項
偽造公印或公印文者，處 5 年以下有期徒刑。


司法院資訊處製作；財團法人民間司法改革基金會備份。
